臺灣宜蘭地方法院民事判決
110年度訴字第225號
原      告  游玉娟  

被      告  葉建宏  
上列當事人間請求確認委任契約無效等事件，本院於中華民國11
0年12月29日言詞辯論終結，判決如下：    
　　主　文
原告之訴駁回。
訴訟費用由原告負擔。
　　事實及理由
壹、程序部分
一、「訴狀送達後，原告不得將原訴變更或追加他訴。」民事訴
    訟法第255條第1項本文定有明文。又「不變更訴訟標的，而
    補充或更正事實上或法律上之陳述者，非為訴之變更或追加
    。」民事訴訟法第256條亦定有明文。查原告起訴時原聲明
    ：㈠原告喪父，被告以危言聳聽、詐騙手段圖謀四成不當得
    利，不公不義，委任契約無效。㈡兩造簽約，被告偽稱處理
    事項皆屬謊言，所謀酬金四成更與事實不成比例，被告所為
    應受責罰，不當得利應予撤銷（見本院卷第11頁）。嗣於民
    國110年12月21日具狀變更聲明為：㈠確認兩造間109年12月1
    4日所簽委任契約無效，被告不得再向原告請求支付新臺幣
    （下同）40萬元。㈡被告應返還原告20萬元，及自起訴狀繕
    本送達翌日起至清償日止，按週年利率5%計算之利息（見本
    院卷第315頁）。查原告前揭聲明之更正，係屬不變更訴訟
    標的，而更正事實上之陳述，揆諸前揭規定，應予准許。
二、本件原告經合法通知，未於最終言詞辯論期日到場，核無民
    事訴訟法第386條各款所列情形，爰依民事訴訟法第385條第
    1項前段之規定，准依被告之聲請，由其一造辯論而為判決
    。
貳、實體部分　　　　
一、原告主張：訴外人即原告之父親游春海於106年5月8日發生
    交通事故，送醫救治因傷重延至109年9月3日逝世，於治喪
    期間，原告經看護引介而認識被告，因原告處喪父悲痛中不
    察，誤信被告所言認為申辦請領強制險身故保險理賠困難重
    重，若無相關人士暗中調處，絕無法獲得理賠，被告更自稱
    在保險請領業界背景雄厚，若原告委託其辦理則能申領成功
    ，原告因處於悲傷情緒且對此請領手續全然不知，遂在急迫
    、輕率即無經驗下受被告欺騙委託被告代辦請領，並簽署委
    任契約書（下稱系爭委任契約），但雙方並非委任關係，就
    給付佣金也未達成合意，原告心中仍有保留，亦不知理賠數
    額，兩造之委任契約實屬無效。詎富邦產物保險股份有限公
    司（下稱富邦產險公司）給付原告200萬之理賠金後，原告
    在被告要求下給付40萬元，被告竟不滿意，再要求原告給付
    40萬元。為此，爰依提起本件訴訟等語。並聲明：㈠確認兩
    造間109年12月14日所簽委任契約無效，被告不得再向原告
    請求支付40萬元。㈡被告應返還原告20萬元，及自起訴狀繕
    本送達翌日起至清償日止，按週年利率5%計算之利息。
二、被告則以：伊原係認識游春海，在游春海於106年發生車禍
    後，先受游春海之託替其申領保險金，惟直至游春海於109
    年身故時，富邦產險公司仍未同意理賠，嗣於109年12月14
    日原告有意委託伊繼續處理此事，為確保兩造權利義務，方
    與原告簽立委任契約書（即系爭委任契約），由原告委任伊
    替其處理游春海之保險金申領事務，原告並同意於申請成功
    後以實付保險金40%之數額做為委任之報酬，伊確有替原告
    處理委任事務，並未詐欺，兩造間之委任契約應屬有效等語
    ，資為抗辯。並聲明：如主文所示。
三、本院之判斷：
(一)按「稱委任者，謂當事人約定，一方委託他方處理事務，他
    方允為處理之契約。」「當事人互相表示意思一致者，無論
    其為明示或默示，契約即為成立。」民法第528條、第153條
    第1項分別定有明文。經查，本件兩造前於109年12月14日簽
    署委任契約書（即系爭委任契約），以原告為委任人、被告
    為受任人，其上並記載「雙方就申請保險理賠事件簽訂委任
    契約書」「委任說明：緣委任人之父游春海於民國106年5月
    8日發生交通事故...109年9月3日過逝。委任人認為其父在
    過逝前之症狀符合強制險之失能規定，因自行申辦未果，故
    委託受任人辦理相關保險金，並允諾於保險金核付後給予報
    酬。游春海過逝後，委任人繼承其父之權利，並認為其父之
    失能或死亡與106年5月8日之車禍有關，再次委託受任人代
    為辦理強制險失能保險金或身故保險金。」「委任事項：向
    對造方所承保之富邦產物保險公司請求給付強制險之失能保
    險金或身故保險金」「雙方對於報酬事項約定如下：報酬為
    入帳保險金額之肆拾％，委任人應於受領保險金之當日，乙
    次付清予受任人。」等情，為兩造所不爭執，並有系爭委任
    契約影本在卷可憑（見本院卷第301頁）。本院考諸系爭委
    任契約已就一方委託他方處理事務之旨記載明確，且系爭委
    任契約之「立契約書人」欄上確有兩造之簽名，則原告出於
    自由意志所為意思表示締結契約，且並已與被告之意思表示
    合致，揆諸前開規定，兩造間之系爭委任契約即已有效成立
    。
(二)原告雖執前詞主張系爭委任契約應為「無效」云云，惟查原
    告所主張其係於急迫、輕率及無經驗下受被告欺騙等節，未
    提出任何證據以實其說，經本院合法通知原告於110年10月2
    6日、110年11月16日行準備程序及於110年10月26日函知原
    告提出證據或聲請調查證據，原告亦均未到庭說明或以書狀
    為任何主張（見本院卷第279-281、287、295-297頁），本
    院尚難僅以其主張，遽為對其有利之認定，且其所主張上情
    縱或屬實，亦僅其得否依民法第92條撤銷其意思表示或依民
    法第74條請求法院撤銷其法律行為之問題，於未經撤銷前，
    尚難任意主張兩造已成立之系爭委任契約為無效；至原告所
    主張兩造就給付佣金未達成合意云云，除亦未據提出任何證
    據以實其說外，並與其所簽署之系爭委任契約所載內容相違
    ，亦無足採；又按「表意人無欲為其意思表示所拘束之意，
    而為意思表示者，其意思表示，不因之無效。但其情形為相
    對人所明知者，不在此限。」民法第86條定有明文，原告雖
    另主張其心中有所保留云云，惟就被告是否明知其心中有所
    保留，原告亦未為任何主張或舉證，揆諸前開規定，原告亦
    不得執此理由主張系爭委任契約為無效；綜前所述，原告就
    其前揭主張，全未提出任何證據以實其說，本院尚難即為對
    其有利之判斷，原告既係完全行為能力人，則其出於自由意
    志所為意思表示而與被告締結契約，並已與被告之意思表示
    合致，揆諸前開說明，兩造間之系爭委任契約即已有效成立
    ，自不能任意主張為無效。
(三)按「無法律上之原因而受利益，致他人受損害者，應返還其
    利益。雖有法律上之原因，而其後已不存在者，亦同。」民
    法第179條定有明文。是民法上不當得利返還請求權，係以
    受領利益之一方無法律上原因受有該利益，為其要件。查本
    件兩造間存有有效成立之系爭委任契約，而依系爭委任契約
    第5條約定，受任人之報酬為所申領保險金入帳金額之40%，
    業如前述，並有系爭委任契約在卷可稽（見本院卷第301頁
    ）；又查被告主張其確已替原告向富邦產險公司代辦申領游
    春海之強制汽車責任險失能保險金事務，並經富邦產險公司
    於110年3月賠付原告200萬元等情，業據其提出強制汽車責
    任保險理賠文件簽收單及理算簽結作業文件、診斷證明書、
    病歷資料、醫療費用收據等為證（見本院卷第303、85-242
    頁），並為原告所不爭執（見本院卷第316頁），核與富邦
    產險公司110年5月21日函暨所附保險金理賠相關資料相符（
    見本院卷第49-67頁），是本件原告確因被告代為處理申領
    保險金，而獲富邦產險公司給付200萬元之強制汽車責任險
    失能保險金，堪以認定。則揆諸系爭委任契約第5條之約定
    ，被告自得請求原告給付80萬元（即200萬×40%）之報酬。
    又本件原告於110年3月獲富邦產險公司賠付200萬元之保險
    金後，迄今僅給付被告40萬元之報酬，為本件兩造所不爭執
    （見本院卷第261、284、315頁），則原告本件所給付報酬
    尚有短少，而無溢付之情，則本件被告目前受領之40萬元，
    均屬有法律上原因受領給付，是原告依據不當得利之法律關
    係，請求被告返還20萬元及其遲延利息，均無理由，不應准
    許。　　
四、綜上所述，原告本件請求確認系爭委任契約無效，並依不當
    得利之法律關係請求被告給付20萬元及其遲延利息，均無理
    由，不應准許。
五、本件事證已臻明確，兩造其餘攻擊防禦方法及所提之證據，
    經審酌後均與判決之結果不生影響，爰不另一一論述，併此
    敘明。
六、訴訟費用負擔之依據：民事訴訟法第78條。
中　　華　　民　　國　　111 　年　　1 　　月　　26　　日
    　　　　　　　臺灣宜蘭地方法院民事庭
　　　　　　　　　　　　　審判長法　官  鄭貽馨
　　　　　　　　　　　　　　　　法  官　黃淑芳
　　　　　　　　　　　　　　　　法  官　張文愷
以上正本係照原本作成。
如對本判決上訴，須於判決送達後二十日之不變期間內，向本院
提出上訴狀（應附繕本）。
如委任律師提起上訴者，應一併繳納上訴審裁判費。
中　　華　　民　　國　　111 　年　　1 　　月　　26　　日
                                書記官  林恬安